【裁判字號】    98,國,2
【裁判日期】    980521
【裁判案由】    國家賠償
【裁判全文】
臺灣臺中地方法院民事判決  98年度國字第2號
原      告  丙○○○○○○○○.
法定代理人  乙○○
訴訟代理人  蔡奉典律師
被      告  甲○○
當事人間請求國家賠償事件，本院於98年4月30日言詞辯論終結
，判決如下：
    主  文
被告應給付原告新台幣佰伍拾捌萬捌仟零捌拾貳元及民國九十
八年一月十日起至清償日止，按年利率百分之五計算之利息。
訴訟費用新台幣萬陸仟伍佰肆拾壹元由被告負擔。
本判決於原告以新臺幣壹佰貳拾萬元為被告供擔保後，得假執行
；但被告如於假執行標的拍定前，以新臺幣佰伍拾捌萬捌仟零
捌拾貳元為原告預供擔保，得免為假執行。
    事實及理由
甲、程序方面：
一、按公務員於執行職務行使公權力時，因故意或過失不法侵害
    人民自由或權利者，國家應負損害賠償責任。公務員怠於執
    行職務，致人民自由或權利遭受損害者亦同；前項情形，公
     務員有故意或重大過失時，賠償義務機關對之有求償權，
     國家賠償法第2條第2項、第3項定有明文。又按賠償機關依
     前揭第2條第3項行使求償權時，應先與被求償權人之個人
     或團體進行協商，協商如不成立，賠償機關應依訴訟程序
     行使求償權，國家賠償法施行細則第41條第3項、第4項亦
     定有明文。
二、本件原告經法院判決確定應對被害人劉昭瑩之父母劉木生、
    蘇純美負國家賠償責任，原告依前揭確定判決分別給付劉木
    生、蘇純美新台幣（下同）1,794,441元後向被告行使求償
    權，並於97年12月10日招開求償協商會議，被告不同意賠償
    而協商不成立等情，已有原告提出之會議記錄在卷足憑，從
    而原告自得提起
    本件求償訴訟，先此敘明。
乙、實體方面：
一、原告起訴主張：
  (一)按兩造間立有「台灣台中少年觀護所特約醫師契約書」，約
    定自民國（下同）93年1月1日起至93年12月31日止，聘請被
    告擔任原告之特約醫師。嗣因施用第一級毒品海洛因而於原
    告機關執行觀察、勒戒之少年劉昭瑩，於93年1月28日因腹
    痛前往原告之醫務室由被告看診，少年劉昭瑩主訴有胃潰瘍
    之病史，經被告診治後，開立抗消化性潰瘍藥物給少年劉昭
    瑩服用，然少年劉昭瑩仍持續腹痛，再經被告診斷，認為係
    海洛因戒斷性症候群，而開立該症狀之藥物治療。然因少年
    劉昭瑩腹痛之症狀仍未改善，於93年2月2日三度由被告看診
    ，仍認為係海洛因戒斷症候群，而未注意上開胃潰瘍導致之
    腹痛等症狀，仍給予海洛因戒斷性症候群之藥物予以治療。
    惟少年劉昭瑩之症狀仍未改善，腹部並劇烈疼痛，同年2月3
    日凌晨4時40分許，少年劉昭瑩因病情惡化，經原告機關緊
    急送往台中市林新醫院急救，但仍因十二指腸穿孔導致急性
    腹膜炎，於同年2月3日凌晨5時17分許宣告不治死亡。
  (二)少年劉昭瑩之父劉木生遂對被告提出業務過失致死之刑事告
    訴，偵查中經送請行政院衛生署醫事審議委員會鑑定，經該
    會93年12月1日衛生署醫字第0930203967號鑑定資料認為被
    告確有醫療過失。案經台中地方法院檢察署以94年偵字第
    993 號提起公訴，並經台中地方法院以94年度醫訴字第3號
    刑事判決、高等法院台中分院96年度醫上訴字第335號刑事
    判決，均依業務過失致死罪對被告論罪科刑，該案現由被告
    上訴最高法院中。
  (三)嗣少年劉昭瑩之父母劉木生、蘇純美請求國家賠償並提起訴
    訟，法院判決原告應依國家賠償法第2條第2項前段之規定，
    並依同法第5條準用民法第194條之規定，賠償劉昭瑩之父母
    劉木生、蘇純美各150萬元及利息。上開國家賠償事件案經
    確定後，原告機關旋即呈報法務部撥款，並於97年2月25 日
    將本金及利息共3,588,082元給付予劉昭瑩父母劉木生、蘇
    純美。
  (四)查十二指腸潰瘍與因吸食海洛因導致之腹痛戒斷症狀，在臨
    床上不難區別，且少年劉昭瑩於門診時已自陳有消化道胃潰
    瘍病史，故被告應有懷疑少年劉昭瑩之腹部疼痛並非僅係戒
    斷症候群，而有進一步作生理學檢查、查驗之必要。被告對
    此，本於其醫療專業，應注意，能注意，而不注意，其於執
    行醫療行為時，顯有重大過失，且該過失與劉昭瑩死亡有相
    當因果關係。原告機關因被告之重大過失行為，經法院判決
    確定，應負國家賠償責任。
  (五)被告就訴外人劉昭瑩之診治過程確有過失而致其死亡：
  (1)依台中地院刑事庭94年醫訴字第3號業務過失致死案件調查
    ，並載於刑事判決書判決理由欄第二(三)：「…尤以第二次及
    第三次門診時間，更在被害人於93年1月15日起停用第一級
    毒品海洛因戒斷後二週後之時點，腹痛症狀嚴重，且無其他
    海洛因之戒斷症狀，因此負責醫護之醫師，如曾受過正規之
    訓練，且對海洛因之戒斷症狀充分瞭解者，理應具有足夠之
    能力，會高度懷疑此種症狀與海洛因戒斷根本無關，而安排
    進一步的理學檢查及檢驗。」、「…自93年1月28日至同年
    月30日期間，被害人雖有明顯腹痛，但尚無其他症狀，但自
    同年月31日起，被害人自訴經常性的腹痛及右上腹痛、解尿
    困難、解尿時腹痛、腰痠、全身體頭酸痛、嘔吐、排便不順
    、腹瀉、畏冷、發熱、食慾明顯不佳及全身虛弱無力等狀況
    ，期間，並有多次血壓高或脈搏加速之紀錄，受過專業訓練
    之醫師，依上開紀錄資料，應可知被害人身體不適之症狀已
    相當明顯，且很可能係腹膜炎或其他內科急症之表徵，已達
    必須進行胃鏡檢查、Ｘ光或腹部超音波檢查或血液檢查之程
    度…」等語。
  (2)再依台灣高等法院96年度上國字第5號請求國家賠償事件調
    查，民事判決書記載：「而被害人於93年1月28日、30日、2
    月2日三次連續就診，均主訴腹痛、拉肚子，且腹痛之症狀
    持續未改善，甲○○依其專業，理應懷疑此症狀與海洛因戒
    斷症狀有別，而安排進一步之檢查。」、「又甲○○亦自陳
    ：被害人於門診時已自陳有消化性潰瘍病史。」等語。
  (3)據上，被告明知少年劉昭瑩有消化性潰瘍病史，少年劉昭瑩
    自93年1月28日起，於就診時均表示腹痛，且少年劉昭瑩於
    93年2月2日最後一次接受被告門診時，自訴經常性的腹痛及
    右上腹痛、解尿困難、解尿時腹痛、腰痠、全身體頭酸痛、
    嘔吐、排便不順、腹瀉、畏冷、發熱、食慾明顯不佳及全身
    虛弱無力等狀況，期間，並有多次血壓高或脈搏加速之紀錄
    。是以，被告辯稱「均未發覺少年劉昭瑩有任何異狀」，顯
    然與事實不符。是被告之診治過程中應能發覺劉昭瑩身體有
    異狀，卻未安排進一步檢查，自屬有過失。
  (4)又被告辯稱解剖報告並無十二指腸潰瘍之記載，並辯稱少年
    劉昭瑩應非十二指腸潰瘍導致急性腹膜炎。惟查：負責本件
    劉昭瑩相驗、解剖之法醫師許倬憲，於刑事第一審（94醫訴
    字第3號）審理時，以鑑定人之身分到庭結證，且經被告之
    辯護人詰問。顯見該解剖報告（即死亡原因之鑑定報告）業
    經刑事訴訟法法定調查程序之調查，且與行政院衛生署93
    年12月1日衛署字第0930203967號鑑定書及95年6月20日衛署
    字第09 50212411號鑑定書二鑑定報告之結論相符，應可堪
    信為真。
  (六)對被告抗辯之陳述：
    被告引述法務部法醫研究所之意見，辯稱被告行為與少年劉
    昭瑩胃穿孔引起急性腹膜炎死亡之間，應無客觀之相當因果
    關係。惟被告引述之內容，不足為有利被告之依據：
  (1)被告所引述「一、劉昭瑩為長期海洛因濫用者並慢性施用靜
    脈施打海洛因類毒品，依法醫研究所實務案例，確常併發腹
    脈炎或腸道出血，研判為混用施打雜貨引起血管栓塞之併發
    症。此類案件常因脫隱戒斷後，臨床症狀不明顯且缺少明顯
    腹痛劇痛臨床表徵，甚至無明顯發燒表徵或病史，故易導致
    臨床上忽略潰瘍穿孔或腹膜炎之狀況。二、雖劉女症狀可因
    海洛因濫用導致身體生理對於疾病之反應不易有明顯異常反
    應，仍應依專業醫師之經驗法則研判有無達必須進行胃鏡檢
    查或X光檢查之程度」等等。
  (2)查本件少年劉昭瑩腹痛之症狀明顯，且伴隨多樣明顯症狀（
    如上述），故非屬上開「臨床上忽略潰瘍穿孔或腹膜炎之狀
    況」、亦非「雖劉女症狀可因海洛因濫用導致身體生理對於
    疾病之反應不易有明顯異常反應」。且鑑定報告雖稱「研判
    為混用施打雜貨引起血管栓塞之併發症。」，但仍表示應進
    一步作胃鏡檢查或X光檢查。
  (3)又該鑑定報告亦謂（被告未引述之部分）「鴉片類戒斷症狀
    之相關症狀，最慢在二週內應獲得緩解」（96年度上國字第
    5號民事判決第5頁第8-10行）。查本件少年劉昭瑩於93年1
    月27日止，已全無海洛因戒斷症（96年度上國字第5號民事
    判決第5頁第11-22行），又被告93年1月30日診斷劉昭瑩時
    ，距離劉昭瑩最後一次施用毒品（93年1月15日）已逾二週
    。因此，劉昭瑩死亡原因確實與海洛因戒斷症無關。
  (六)聲明：(1)如主文第1項所示。(2)願供擔保請准宣告假執行。
二、被告則以：
  (一)被告就少年劉昭瑩之診治過程並無過失：
  (1)少年劉昭瑩於台灣台中少年觀護所之收容之實際詳細情形為
    ：
    少年劉昭瑩前於93年1月18日因施用毒品經治安機關查獲
      ，戒護至台中少觀所附設之勒戒處所施以勒戒處分，於翌
      （19 ）日經醫師與專任護士林美仁體檢發現其左手多道
      毒品注射針疤，有紋身，其餘身體狀況尚屬正常，並無任
      何異樣發現。收容勒戒期間於同年1月28日、1月30日及2
      月2日經醫師（即被告）、專任護士林美仁實施例行性測
      脈搏、量血壓等檢查，均屬正常，無任何異狀發生，此有
      台中少觀所少年體檢表與少年內、外傷紀錄表等各1紙及
      少年病歷表2紙可憑。因此本案發生前所示狀況為：「從
      醫療記錄所載及門診檢查結果，均未發覺少年劉昭瑩有任
      何異狀，顯已不符合法務部所規定戒護外醫流程之標準」
      。
    93年2月2日自早上劉昭瑩經門診後，護理紀錄正常，經診
      療後仍囑咐護理人員（專任）上班時間，應多注意觀察，
      遇有情況立即回報。
    自93年2月2日自上午門診後之10時40分許至翌（3）日凌
      晨，此一段時間，均無任何異狀通報記錄。被告對台中少
      觀所所為醫療服務係屬於特約醫師，診後離所。被告既非
      駐所、亦非住院專任醫師，且劉昭瑩亦並非住院病患，是
      以如遇收容少年有重大狀況發生時、少觀所戒護人員應負
      有緊急告知之責任與義務。
  (2)又少年劉昭瑩確非係因12指腸潰瘍所引發急性之腹膜炎死亡
    ，因為從少年劉昭瑩之屍體經台中地方法院檢察署法醫師所
    於解剖紀錄上所載述，並無所謂12指腸潰瘍之部位，因此所
    謂12指腸潰瘍導致急性腹膜炎之依據何來？實令人費解。既
    然並無所謂12指腸潰瘍之記載，檢體紀錄亦應有明確之載述
    ，絕非如本案之法醫師所於解剖紀錄上所載述之屍體有1乘2
    公分之破洞，且旁附伴有因外力擠壓之充血現象？如果確有
    因12指腸潰瘍而引發破洞，而且經上訴人三次至所門診卻未
    發覺出？果真如此，則劉昭瑩之屍體於許倬憲法醫師於解剖
    所見，絕非發現該12指腸有因外力擠壓之充血現象，而且應
    該發現有潰瘍之現象，且潰瘍之面積、形狀及程度等等，均
    應有詳細、明確之記載。許倬憲法醫師於解剖紀錄所載並未
    見有所謂12指腸潰瘍之情形，因此何足以認定被告三次門診
    未發現少年劉昭瑩於門診時，即罹患有12指腸潰瘍之現象？
    其依據何在？因此公訴意旨及鈞院刑事庭就此部分所遽予認
    定係被告於三次門診時未能詳予診斷出被害人有12指腸潰瘍
    之現象，顯然均係憑空想像，失所依據。
  (3)93年2月2日被告看診後，原告機關並無通報被告少年劉昭瑩
    有何不適，讓被告及早診治，故被告對少年劉昭瑩死亡並無
    過失。
  (二)被告行為與少年劉昭瑩死亡無因果關係：
    如台中地檢署93年2月10日死者劉昭瑩解剖報告書貳屍體所
    見三腹部部分所載述內容全部，即偵卷第69至70頁。原審法
    院判決於事實及理由肆法院之判斷一之（一之）1、2所載述
    仍然依據行政院醫事審議委員會及行政院醫事覆議委員會所
    採之見解認以本案少年劉昭瑩係因12指腸潰瘍所引發破洞肇
    致產生急性腹膜炎而死亡，而未採信3所載述行政院法醫研
    究所就少年劉昭瑩之死亡原因所為之鑑定認以：「一、劉昭
    瑩為長期海洛因濫用者並慢性施用靜脈施打海洛因類毒品，
    依法醫研究所實務案例，確常併發腹膜炎或腸道出血，研判
    為混用施打雜貨引起血管栓塞之併發症。此類案件常因脫癮
    戒斷後，臨床症狀不明顯且缺少明顯腹痛劇疼臨床表徵，甚
    至無明顯發燒表徵或病史，故較易導致臨床上忽略潰瘍穿孔
    或腹膜炎之狀況、二、雖劉女症狀可因海洛因濫用導致身體
    裡對於疾病之反應不易有明顯異常反應，仍應依專業醫師之
    經驗法則研判有無達必須進行胃鏡檢查或X光檢查之程度…
    」等，以認定被告對於少年劉昭瑩之因胃穿孔引起急性腹膜
    炎死亡之間，究竟有無客觀之相當因果關係存在，而應負擔
    本件之侵權行為損害賠償責任？而卻遽予認定被告仍應負損
    害賠償責任，顯嫌失據。
  (三)況且既然本件劉木生所告訴被告前揭業務過失致死罪嫌之依
    據原一、二審法院刑事判決所認定之事實，既有上述之違反
    實際詳情之處，且被告並已經就刑事責任部分已聲請提起上
    訴最高法院刑事庭，刻正於最高法院刑事庭審理中，況且被
    告是否該負刑法第276條第2項業務過失致死之刑事責任，此
    部份復經上訴在最高法院審理中，仍未定讞，因此本件被告
    是否應該負民事損害賠償責任，尚屬於未定之情形，原告遽
    以請求被告負擔損害賠償責任，顯乏依據。
  (四)聲明：(1)原告之訴及假執行之聲請均駁回。(2)如受不利判決
    ，願供擔保請准免為假執行之宣告。
三、兩造經法院整理並簡化爭點，其結果如下：
  (一)兩造不爭之事項
  (1)被告於93年1、2月份為原告機關之特約醫師，負責原告機關
    內收容少年之門診醫療業務。
  (2)少年劉昭瑩於93年l月18日經法院裁定送入原告機關執行觀
    察、勒戒，其入所前最後一次施用毒品海洛因係在93年1 月
    15日。
  (3)少年劉昭瑩進入原告機觀接受觀察、勒戒，曾有下列作息、
    求診及診治之紀錄：
    93年1月18日少年劉昭瑩入所時，呈現流鼻水、忽冷忽熱
      及痙攣等海洛因戒斷症狀，惟於93年1月21日已可正常作
      息。
    93年l月28日少年劉昭瑩因腹痛前往看診，主訴有胃潰瘍
      之病史，經被告開立三天份之抗消化性潰瘍藥Wergen治療
      。
    93年1月30日少年劉昭瑩再往看診，主訴腹痛、拉肚子，
      經被告診斷認係海洛因戒斷症狀，開立塞劑、抗生素、消
      腹脹藥及止瀉劑等藥物治療。
    93年2月2日少年劉昭瑩再因腹痛症狀未解緩，第三次前往
      看診，被告仍診斷為海洛因戒斷症候群，再給予甘油球、
      抗生素、消脹藥及止痛解痙藥物治療，同時囑咐訴外人劉
      昭瑩多喝水及增加飲食。
    少年劉昭瑩於93年2月3日凌晨4時40分許，因病情惡化，
      經原告機關緊急送往私立臺中市林新醫院急救，但仍因十
      二指腸穿孔導致急性腹膜炎，於同年2月3日凌晨5時17 分
      許宣告不治死亡。
  (4)少年劉昭瑩死亡後，其父母即訴外人蘇純美、劉木生對原告
    機關起訴請求國家賠償，並經本院93年度國字第7號及台灣
    高等法院台中分院96年度上國字第5號判決原告應給付訴外
    人蘇純美、劉木生精神慰撫金各150萬元及自93年3月27日起
    至清償日止按5%計算之遲延利息確定，原告遂於97年2月25
    日給付訴外人蘇純美、劉木生各1,794,041元完畢。
  (5)被告因前揭醫療行為，經台灣高等法院台中分院以業務過失
    致死罪名，判處有期徒刑10月，減為有期徒刑5月，並得易
    科罰金，現上訴最高法院審理中。
  (二)兩造爭執事項：
  (1)被告就少年劉昭瑩之診治過程是否有過失而致少年劉昭瑩死
    亡？
  (2)原告依國家賠償法第2條第3項規定向被告求償，有無理由？
四、本院得心證之理由：
  (一)原告主張：被告於93年1、2月份為原告機關之特約醫師，負
    責原告機關內收容少年之門診醫療業務，少年劉昭瑩於93年
    l月18日經法院裁定送入原告機關執行觀察、勒戒，其入所
    前最後一次施用毒品海洛因係在93年1月15日；少年劉昭瑩
    進入原告機觀接受觀察、勒戒，曾有前揭作息、求診及診治
    之紀錄等情，業為兩造所不爭，自應堪採信。
  (二)被告對於少年劉昭瑩之診治行為，確有過失：
  (1)按海洛因之藥物戒斷，一般在停止用藥後約6小時便會開始
    產生症狀，停藥後24小時，症狀會達到頂點，其後症狀則漸
    緩解，典型的戒斷症狀包括呻吟、流鼻水、嘔吐、腹瀉、冒
    汗、肌肉及關節酸痛、焦危、害怕、輕微之高血壓及心博加
    速，此外也可能會有流淚、躁動、手抖、肌束抽動、咳嗽及
    腹痛。前述海洛因戒斷症狀，在停藥一週內應該都會消失等
    情，此有行政院衛生署醫事審議委員會0000000號鑑定書附
    於93年度相字第176號相驗卷宗內可稽（見相驗卷第165頁）
    。
  (2)少年劉昭瑩自述於93年1月15日最後一次施用毒品海洛因，
    已如前述，其於同年月18日進入少年觀護所時，呈現流鼻水
    、忽冷忽熱及痙攣等海洛因戒斷症狀；於同年月19日仍有畏
    冷、嗜睡等疑似戒斷症狀，當日上午及下午之血壓數值逾標
    準值，晚上三次量測均在正常值內；於同年月20日仍有畏冷
    、嗜睡、嘔吐等疑似戒斷現象，血壓除上午量測舒張壓輕微
    偏高外，其餘量測值均屬正常；於同年月21日已能正常配合
    作息，迄至同年月27日止，均無任何戒斷症狀等情，此有上
    開少年觀護所新收少年內外傷記錄表、場舍日夜勤值勤人員
    聯繫簿之記載存卷可查（見相字卷第43、45至54頁），且於
    同年月27日採尿送驗結果，亦呈毒品陰性反應等情，亦據少
    年觀護所管理員曾琬芳於偵查中證述明確（見相字卷第28頁
    背面），足見少年劉昭瑩之戒斷過程，符合一般海洛因戒斷
    之歷程；而少年劉昭瑩自同年月28日起至同年2月2日止，僅
    單純表示腹痛及拉肚子等症狀，除此之外，別無其他海洛因
    戒斷症狀等情，亦有上開聯繫簿紀錄及少年劉昭瑩之病歷表
    附卷佐憑（見相字卷第41、42、55至60頁)，故少年劉昭瑩
    迄93年1月27日止，應已全無海洛因之戒斷症狀，應堪認定
    。
  (3)又少年劉劉昭瑩於93年年1月28日、同年月30日，93年2月2
    日，連續三次就診，主訴均為腹痛、拉肚子等症狀，且腹痛
    之症狀持續，並無明顯改善，尤其93年1月30日、93年2月2
    日之第二次及第三次門診，均已在少年劉昭瑩於93年年1月
    15日最後一次施用第一級毒品海洛因之二週後，腹痛症狀嚴
    重，且無其他海洛因之戒斷症狀，因此任何負責醫護之醫師
    ，如曾受過正規之訓練，且對海洛因之戒斷症狀充分瞭解者
    ，理應具有足夠之能力，會高度懷疑此種症狀與海洛因戒斷
    根本無關，而安排進一步的理學檢查及檢驗。且十二指腸潰
    瘍之症狀，主要包括上腹痛（半夜痛醒，進食或吃藥後可能
    會緩解）、消化不良及嘔吐等；有時則會因出血，而產生瀝
    青色之大便。十二指腸如發生穿孔，其症狀多半為突發之劇
    烈上腹痛，其後則會產生明顯之腹膜刺激發炎，呼吸亦會變
    淺快。此外，病患也可能產生肩膀或下腹部的疼痛。病患此
    時多半靜坐或靜躺不動（因為身體即使稍微動作，亦會感覺
    疼痛）。此時如檢查病患，應可發覺病患因腹膜炎導致腹部
    明顯壓痛及腸音減少等表徵，另外也常會發現病患有心搏加
    速、呼吸加快及發燒等症狀。此種腹膜炎之症狀，與吸食海
    洛因導致之腹痛戒斷症狀，在臨床診斷上應不難區別。再者
    ，少年劉昭瑩於門診時已自陳以往曾有消化道潰瘍病史，亦
    為被告於刑事案件審理所自陳，少年劉昭瑩因持續上腹痛而
    就醫，復發性消化道潰瘍雖然是鑑別診斷上優先的考量，但
    並非唯一可能的診斷。為求正確的診斷，醫師在診視時，除
    須詳細詢問病史及進行生命徵象（即血壓、脈搏、呼吸速度
    及體溫等）的測量外，尚須進行腹部之外觀檢查（inspecti
    on）、觸診（palpation）、扣診（percussion），及聽診
    （auscultation）等理學檢查，並會依據病人不同的病情而
    安排必要之檢驗。其中檢驗部分，並不一定僅限於胃鏡檢查
    ，尚可能包括Ｘ光、腹部超音波及血液檢查（如全血球計數
    、生化檢查及胰臟酵素值）等等，依照少年劉昭瑩之就醫紀
    錄及少年觀護所場舍日夜勤值勤人員聯繫簿記載，自93年1
    月28日至同年月30日期間，少年劉昭瑩雖有明顯腹痛，但尚
    無其他症狀，但自同年月31日起，少年劉昭瑩自訴經常性的
    腹痛及右上腹痛、解尿困難、解尿時腹痛、腰痠、全身骨頭
    酸痛、嘔吐、排便不順、腹瀉、畏冷、發熱、食慾明顯不佳
    及全身虛弱無力等狀況，期間，並有多次血壓高或脈搏加速
    之紀錄，根據現有之資料，少年劉昭瑩此時不適之症狀已相
    當明顯，且很可能係腹膜炎或其他內科急症之表徵，已達必
    須進行胃鏡檢查、Ｘ光或腹部超音波檢查或血液檢查之程度
    ；就一般臨床常規而言，少年劉昭瑩之症狀已足以讓醫師進
    行基本的理學檢查及安排必要之檢驗，以查明病因等情，已
    有行政院醫事審議委員會於93年12月1日以衛署醫字第09302
    03967書函及95年6月12日以衛署醫字第0950212 411號書函
    所附之鑑定書可參（見相字卷第161至167頁）。另證人林秀
    柔於刑事一審到庭證稱：收容人之病況如依醫師診斷，有照
    Ｘ光之必要，少年觀護所就會將收容人送去作Ｘ光檢查；且
    少年劉昭瑩就診時，亦有提供測量少年劉昭瑩之血壓、脈搏
    等紀錄資料，供被告參考等語（見刑事一審(二)第19頁）。又
    被告於刑事一審自承：其在少年觀護所擔任門診醫師已有10
    年以上之資歷，對於施用毒品者之戒斷症狀及身體健康反應
    ，當更為熟稔，依照自己之專業判斷，海洛因戒斷症狀會與
    其他病灶同時產生，病患呈現消化性潰瘍或十二指腸潰瘍已
    經好幾天，且經過三次門診，病人痛到無法承受，如果理學
    檢查達到急症的情形，會建議送醫等語（見刑事一審卷(二)第
    83、84頁)等情，本院綜衡前揭鑑定意見、證人證詞及被告
    陳述，認被告於93年1月30日、同年2月2日診治少年劉昭瑩
    時，依少年劉昭瑩主訴內容及少年觀護所提供之紀錄資料，
    對於少年劉昭瑩如前所述之種種身體不適之明顯情狀，應均
    有所悉，基於專業醫師之能力，應能能夠判斷少年劉昭瑩之
    病症應與海洛因海洛因戒斷無關聯，而可能係腹膜炎或其他
    內科急症之表徵，並應安排進一步的理學檢查及檢驗，被告
    竟未安排少年劉昭瑩進一步檢查確認病因，其前揭診治行為
    即有過失甚明。
  (4)被告雖抗辯：少年劉昭瑩因長期施打海洛因，戒斷症候群之
    發生時期可能因此延長云云。惟查：少年劉昭瑩於93年1月
    28 日、同年月30日、同年2月2日主訴之症狀均是持續腹痛
    ，於用藥後仍未能緩解，核與正常海洛因之戒斷反應亦屬有
    別，且在發生之時點上亦不合理，此時被告至遲在93年1月
    30日，少年劉昭瑩再度因持續腹痛前來就診時，依其醫學專
    業知識之判斷，實已不應再將海洛因戒斷症狀列為可能之診
    斷之一，而應考量是否有無因其他原因導致持續性之腹痛，
    況十二指腸潰瘍之症狀與吸食海洛因導致之腹痛戒斷症狀，
    在臨床上不難區別，前揭行政院衛生署醫事審議委員會之鑑
    定報告中亦已載明，故被告前揭抗辯顯不足採信。
  (三)訴外人劉昭瑩之死亡與被告前揭過失有相當因果關係：
  (1)按消化性潰瘍導致之穿孔，多半係因慢性潰瘍所致，病患發
    病前之消化性潰瘍病史，常可達數月、甚或一年以上，臨床
    上在穿孔後1-2天才被正確診斷者，並不少見。即使穿孔後
    ，如能正確診斷並予以及時之治療，死亡率亦會大幅降低。
    至於未能及時診治，雖其死亡率會大幅提高，但如要導致死
    亡，至少要2- 3天時間等情，亦有前開醫事審議委員會之鑑
    定書附調閱刑事卷足稽，本件被告於93年1月30日少年劉昭
    瑩再度因持續腹痛前來就診時，未能即時診斷少年劉昭瑩之
    症狀與海洛因戒斷症狀無關，並進一步安排其他檢查並確認
    病因予以治療，嗣少年劉昭瑩於93年2月2日少年劉昭瑩三度
    前往就診，被告仍診斷為海洛因戒斷症候群，僅給予甘油球
    、抗生素、消脹藥及止痛解痙藥物治療，其前揭過失行為顯
    已延誤少年劉昭瑩之診治應認被告前揭過失行為與少年劉昭
    瑩死亡之結果有相當因果關係。
  (2)被告雖抗辯少年劉昭瑩死亡係因原告機關延遲通報所致等語
    。惟查：
    依行政院衛生署醫事委員會提供之專業意見表示：「．．
      至於穿孔後引起腹膜炎致死，自病發至死亡之時間並無確
      切的資料可供參考，但臨床上在穿孔後一至二天以上才被
      正確診斷者，並不少見。即使穿孔後，如能正確診斷並予
      以及時之治療，死亡率亦會大幅隆低。至於未能及時診治
      潰瘍穿孔者，雖然其死亡率會大幅提升，但如要導致死亡
      ，至少也應該要二至三天之久」等情，有該委員會第一次
      之鑑定書附卷可稽（見相字卷第166、167頁)。又少年劉
      昭瑩於93年2月月2日上午始經被告看診，卻於翌日凌晨即
      病況急轉直下，於同年月3日凌晨5時17分許，即因十二指
      腸穿孔導致急性腹膜炎死亡，且依前述，少年劉昭瑩之十
      二指腸穿孔係1.2公分乘以1公分之圓形破洞，行政院衛生
      署醫事委員會之鑑定意見認為少年劉昭瑩之十二指腸穿孔
      併發腹膜炎已有一段時間，鑑定人許倬憲亦於刑事一審證
      稱：保守估計產生破洞之時間已經超過一天以上，也許會
      更久等語（見原審卷(二)第12頁）法務部法醫研究所於審查
      鑑定書中亦敘明：「本案少年劉昭瑩之腸穿孔與腹膜炎已
      有一段期間（一、兩天或更久）」等語（見刑事二審卷第
      146頁）。
    本院審之上情，認被告於93年1月30日、2月2日之門診中
      ，應注意並能注意少年劉昭瑩已有明顯之不屬海洛因戒斷
      之病症，而可能係十二指腸穿孔、腹膜炎或其他內科急症
      表徵，卻未為正確之診斷，亦未進一步安排必要之理學檢
      查及檢驗，一再延誤少年劉昭瑩可能被救治之良機，對於
      少年劉昭瑩最後終以十二指腸穿孔引發腹膜炎而死亡之結
      果，自難辭其咎，其顯有過失甚明，且被告之診療疏失與
      少年劉昭瑩之死亡結果，具有相當因果關係，應臻明確。
      被告豈能以少年觀護所人員自93年年2月2日其離所後至翌
      日凌晨4時許，將少年劉昭瑩送醫前，均未通知其前往救
      治，推諉其應負之過失責任，其前揭抗辯顯不足採信。
  (四)原告得向被告行使求償權：
  (1)按公務員於執行職務行使公權力時，因故意或過失不法侵害
    人民自由或權利者，國家應負損害賠償責任。公務員怠於執
    行職務，致人民自由或權利遭受損害者亦同；前項情形，公
    務員有故意或重大過失時，賠償義務機關對之有求償權，國
    家賠償法第2條第2項、第3項定有明文。
  (2)原告主張：少年劉昭瑩死亡後，其父母即訴外人蘇純美、劉
    木生對原告機關起訴請求國家賠償，並經本院93年度國字第
    7號及台灣高等法院台中分院96年度上國字第5號判決原告應
    給付訴外人蘇純美、劉木生精神慰撫金各150萬元及自93 年
    3月27日起至清償日止按5%計算之遲延利息確定，原告遂於
    97年2月25日給付訴外人蘇純美、劉木生各1,794,041元完畢
    等情，業為兩造所不爭，故應堪採信。本院認原告依前揭確
    定判決給付訴外人蘇純美、劉木生前揭國家賠償金額及遲延
    利息後，依前揭法律規定，自得向被告行使求償權。從而，
    原告請求被告給付3,588,082元及自起訴狀繕本送達翌日即
    98年1月10日起至清償日止，按年息5%計算之利息，即有理
    由，應予准許。
  (3)另兩造陳明願供擔保請為宣告假執行或免為假執行，均核於
    法相符，爰分別酌定相當之擔保金額准許之。
丙、結論：原告之訴為有理由，依民事訴訟法第78條、第390 條
    第2項及第392條第2項，判決如主文。
中    華    民    國    98    年    5     月    21    日
                  民事第一庭    法  官  陳毓秀
正本係照原本作成。
如對本判決上訴，須於判決送達後20日內向本院提出上訴狀。
中    華    民    國    98    年    5     月    21    日
                                書記官  陳玲誼


司法院資訊處製作；財團法人民間司法改革基金會備份。
